臺灣新竹地方法院民事判決　九十年度重訴字第一八七號
　　原　　　告　丁○○
　　　　　　　　己○○
　　　　　　　　丙○○
　　　　　　　　戊○○
　　　　　　　　壬○○
　　　　　　　　寅○○
　　被　　　告　乙○○
　　　　　　　　庚○○
　　　　　　　　辛○
　　　　　　　　辰○○
　　　　　　　　卯○○
　　　　　　　　癸○○
　　　　　　　　子○○
　　　　　　　　丑○○
　　　　　　　　甲○
右當事人間租佃爭議事件，本院判決如左：
    主      文
被告應將坐落新竹市○○段第八地號土地內如附圖所示Ａ部分面積一０三點三四平方
公尺之地上物，如附圖所示Ｂ部分面積五九點三七平方公尺之地上物，如附圖所示Ｃ
部分面積二四點一三平方公尺之地上物，如附圖所示Ｄ部分面積四六四點四二平方公
尺之地上物全部拆除，並將上開如附圖所示Ａ、Ｂ、Ｃ、Ｄ部分之土地，連同如附圖
所示Ｅ部分面積二五０一點一七平方公尺土地返還予原告。
訴訟費用由被告負擔。
本判決於原告以新台幣貳佰萬元為被告供擔保後得，假執行。
    事實及理由
一、原告主張：系爭座落新竹市○○段八地號（重測前為楊寮段南油車港小段二０九
    地號）耕地，為原告被繼承人楊炳煥生前所有，楊炳煥於民國八十九年五月二十
    一日死亡，原告等為其繼承人，依卷附之新竹市政府私有耕地租約變更結果通知
    書及香楊字第一七五號耕地租約所示，前開土地中有０．三二六三公頃面積之耕
    地，登記由被告之被繼承人楊竹瀝承租，惟楊竹瀝已於八十一年十月十五日死亡
    ，其繼承人現為被告等人，故上開租約之承租權，即應由被告等共同繼承，而原
    告等本於繼承關係，則為系爭土地之所有人及出租人。按承租人應自任耕作，並
    不得將耕地全部或一部轉租於他人，違反者，原訂租約無效，得由出租人收回自
    行耕種或另行出租，耕地三七五減租條例第十六條第一、二項定有明文，依最高
    法院七０年台上字第四六三七號判例所示：耕地三七五減租條例第十六條第一項
    所謂承租人應自任耕作，係指承租人應以承租之土地供自己從事耕作之用而言，
    如承租人以承租之土地建築房屋居住或供其他非耕作之用者，均在不自任耕作之
    列，應構成同條第二項原訂租約無效之原因，且係以租約所訂之土地全部為準。
    如同一租約內有多筆土地，承租人將其中一筆或數筆轉租他人或不自任耕作者，
    原訂租約全部為無效，其未轉租他人或尚自任耕作部分之土地，亦失其租賃依據
    ，出租人得就該未轉租或自任耕作部分之土地併請求收回，承租人如以承租之耕
    地建築房屋居住或作其他營業使用，即屬不自任耕作，且縱有部分土地仍為耕作
    之用，全部租約仍歸於無效，此時原訂租約無待於另為終止表示，當然向後失其
    效力，租賃關係因而歸於消滅，出租人即有租賃物返還請求權。又租賃關係既消
    滅，承租人即無使用承租土地之正當權源，土地所有人本於民法第七六七條規定
    之物上請求權，自亦得請求拆屋還地。據本院九十年十月三日言詞辯論筆錄被告
    乙○○所稱：「土地上的建物是我父親於民國四十幾年所蓋，約在民國六十幾年
    由我父親將平房改建為三樓水泥建物」等語，系爭建物既均為楊竹瀝生前所建，
    其建物所有權即應由被告等共同繼承，又勘驗系爭土地時，被告亦自承確有改建
    水泥樓房居住及在系爭土地作家具工廠、海鮮店、倉庫等非耕作用途之使用，是
    被告等顯有未自任耕作之事實甚明，依前引規定及判例等見解，被告自負有將系
    爭土地上建物拆除並將土地返還予原告之義務。並聲明：（一）被告應將座落新
    竹市○○段八地號田地內，如附圖所示Ａ部分土地上之建物，即門牌為新竹市○
    ○路○段一二三三巷一號，使用面積為一０三．三四平方公尺之二層樓房屋，及
    Ｂ部分土地上之建物，即門牌為新竹市○○路○段一二三三巷三、五號，使用面
    積為五九．三七平方公尺之三層樓房屋，及Ｃ部分土地上之建物，即使用面積為
    二四．一三平方公尺鐵皮房屋，及Ｄ部分土地上之建物，即使用面積為四六四．
    四二平方公尺之鐵皮房屋拆除，並將上開Ａ、Ｂ、Ｃ、Ｄ部分之土地，以及如附
    圖所示Ｅ部分之土地，面積為二五０一．一七平方公尺，合計Ａ、Ｂ、Ｃ、Ｄ、
    Ｅ部分之土地面積共為三一五二．四三平方公尺，返還予原告。（二）原告願供
    擔保，請准予宣告假執行。
二、被告則以：系爭土地上建物是被告父親於四十幾年時所蓋，後於六十幾年時改建
    為三樓水泥建物，改建時原告之祖父有同意，現係被告等人共同居住使用，部分
    曾做海鮮店，但現均為住家使用，並有搭建鐵皮屋供被告乙○○兒子作家具工廠
    ，其餘部分則為稻田耕作用，同意拆除工廠部分，住家部分則不願拆除，否則被
    告一家人無法居住使用等語置辯。並聲明：原告之訴駁回。
三、兩造不爭執之事實：
（一）被告之被繼承人楊竹瀝向原告之被繼承人楊炳煥承租所有坐落新竹市○○段八
      地號（重測前為楊寮段南油車港小段二０九地號）耕地面積共三二六三平方公
      尺，定有耕地三七五租約。
（二）被告之被繼承人楊竹瀝於系爭土地上搭建平房，後並改建為二、三樓水泥建物
      ，現係被告等人共同居住使用，部分曾做海鮮店，並搭有鐵皮屋供家具工廠使
      用，其餘部分則為稻田耕作使用。
四、得心證之理由：
（一）出租人與承租人因耕地租佃發生爭議時，應由當地鄉（鎮、市、區）公所耕地
      租佃調解委員會調解；調解不成立者，應由直轄市或縣（市）政府耕地租佃委
      員會調處，且此項爭議案件非經調解、調處，不得起訴，耕地三七五減租條例
      第二十六條亦定有明文。經查，本件兩造間承租系爭土地耕作，有租賃契約書
      在卷可稽，且為兩造所不爭之事實，堪認本件係關於耕地租佃之案件，是依法
      即應經調解、調處之程序。而本件原告於起訴前已向新竹市政府耕地租佃委員
      會申請調解、調處，有新竹市政府九十年九月三日九十府地權字第六四六三三
      號函檢附之調處申請書一件、調處筆錄二份可稽，應認已踐行調解及調處之程
      序（最高法院七十二年度台上字第六八０號判決參照），合先敘明。
（二）原告主張兩造間有耕地租約存在之事實，業據其提出土地登記簿謄本、戶籍謄
      本、繼承系統表等為證，並有臺灣省新竹縣私有耕地租約影本、新竹市政府私
      有耕地租約變更結果通知書影本各一件附卷可稽，且為被告所不爭執，復經本
      院履勘現場查明屬實，有勘驗筆錄及地政事務所複丈成果圖附卷可稽，堪信為
      真實。
（三）按承租人應自任耕作，違反之者，原定租約無效，耕地三七五減租條例第十六
      條定有明文；前述所稱之無效，係指原定租約無待於另為終止之表示，當然向
      後失其效力，租賃關係因而歸於消滅；又所謂承租人應自任耕作，係指承租人
      應以承租之土地供自己從事耕作之用而言，如承租人以承租之土地建築房屋居
      住或供其他非耕作之用者，均不在自任耕作之列。又承租人固非不得在承租之
      土地上建築農舍，惟所謂農舍，係指以耕作為目的或為便利耕作所建之簡陋房
      屋，以供堆置農具、肥料或臨時休息之用，而非以解決承租人家族實際居住問
      題為其目的（最高法院六十四年度台上字第五七一號、七十年台上字第四六三
      七號判例參照）。經查，原告主張被告等之被繼承人楊竹瀝於其所承租之土地
      上搭建房屋，現供被告等人居住使用，並有建物供家具工廠使用有不自任耕作
      之事實，業據其提出現場照片為證，並為被告所不否認，被告雖辯稱：搭建房
      屋有經原告之祖父同意云云，惟為原告所否認，被告又無法舉證以實其說，被
      告所辯自不足採。且系爭土地使用情形經本院履勘現場結果，如附圖所示Ａ部
      分土地上為磚造二層樓建物，由被告辛○及其家人居住使用，如附圖所示Ｂ部
      分土地上為加強磚造三層樓房，由被告乙○○及其家人居住使用，如附圖所示
      Ｃ部分土地上為鐵皮屋平房，由被告辛○作倉庫使用，如附圖所示Ｄ部分土地
      上為鐵皮屋平房，由被告乙○○之子作家具工廠、倉庫使用，如附圖所示Ｅ部
      分則為部分稻田及通路，有勘驗筆錄及地政事務所複丈成果圖附卷可稽；上開
      二層樓房及三層樓房占有系爭土地多數面積，且供被告等承租人眾多家人使用
      ，並非以耕作為目的或為便利耕作所建之簡陋房屋，以供堆置農具、肥料或臨
      時休息之用，自屬耕地三七五減租條例第十六條所謂不自任耕作，另上開鐵皮
      屋二間，一為倉庫使用，一為家具工廠及倉庫使用，面積又廣，亦均非供耕作
      ，而屬耕地三七五減租條例第十六條所謂不自任耕作，兩造間租約自因之無效
      。
（四）次按，承租人既未自任耕作，依耕地三七五減租條例第十六條第二項規定，兩
      造所訂租約應歸無效。其未自任耕作之土地雖僅一部，但兩造以單一契約約定
      承租範圍，租約自應全部無效。（最高法院八十四年度台上字第二五八四、二
      九七五號判決，司法院八十一廳民一字第二六九六號研究意見參照）。經查，
      被告承租系爭土地，將耕地之一部建築房屋居住及供工廠、倉庫使用，顯係不
      自任耕作，業如前述，雖其餘部份供稻田耕作使用，惟依上開說明，兩造間耕
      地租約仍屬全部無效，不因被告就系爭土地中一部份自任耕作而受影響，附此
      敘明。
（五）綜上，被告承租系爭土地，既有於如附圖所示Ａ、Ｂ、Ｃ、Ｄ部分土地上興建
      建物而不自任耕作之情，已如前述，揆諸前揭法條規定，兩造間所訂立之三七
      五租約即不待原告終止向後失其效力。從而，原告以兩造間耕地租約失其效力
      ，被告無占有使用系爭土地之權源，本於所有權訴請被告將系爭土地如附圖所
　　　示Ａ、Ｂ、Ｃ、Ｄ部分土地上之建物拆除，將該土地連同如附圖所示Ｄ部分土
　　　地返還原告，洵屬有據，應予准許。
五、本件事証已臻明確，兩造其餘攻防或立証，或與本案之爭點無涉，或與判決之結
    果不生影響，爰無庸一一論列，附此敘明。
六、據上論結，本件原告之訴為有理由，依民事訴訟法第七十八條、第八十五條第一
    項前段、第三百九十條第二項，判決如主文。
中　　　華　　　民　　　國　　九十一　　年　　　三　　　月　　二十二　　日
                                  臺灣新竹地法院民事第二庭
~B法　　　官　林南薰
右正本明與原本無異。
如不服本判決，須於本判決送達後二十日內向本院提出上訴狀。
~B法院書記官　林淑瑜
中　　　華　　　民　　　國　　九十一　　年　　　三　　　月　　二十二　　日
